臺灣高等法院臺中分院民事判決　　　九十年度上易字第九七號
　　　上　訴　人　　乙○○
　　　訴訟代理人　　林政德律師
　　　被　上訴人　　甲○○
　　　訴訟代理人　　周良貞律師
　　　複　代理人　　吳天富律師
　　　　　　　　　　黃錫卿律師
右當事人間履行契約事件，上訴人對於中華民國八十九年十二月二十九日臺灣彰化地
方法院第一審判決（八十九年度訴字第九０七號），提起上訴，並為訴之追加（擴張
）本院判決如左：
　　　主　　　文
原判決關於駁回上訴人後開第二、三項之訴部分暨訴訟費用之裁判，均廢棄。
被上訴人應將坐落彰化縣彰化市○○○段山腳小段一九四之二三六地號土地如原判決
附圖所示Ｂ部分面積○‧○○五○公頃及Ｃ部分○‧○○○六公頃，書立使用之內容
為供公眾通行之讓渡書予上訴人並與上訴人共同辦理法院公證手續。
被上訴人應將前項土地及其地上建物交還上訴人，以供公眾通行。
其他上訴駁回。
第一、二審訴訟費用由被上訴人負擔。
　　　事實及理由
壹、程序方面：
　　上訴人於原審起訴主張關於命被上訴人交還部分，原只坐落彰化縣彰化市○○○
    段腳小段一九四之二三六地號如原審判決附圖所示編Ｂ部分○‧○○五○公頃及
    Ｃ部分○‧○○○六公頃土地，於本院則增列被上訴人應併將上開土地上之建物
    交還上訴人及以供公眾通行二項。經查上訴人原為交還土地之請求，當然包括一
    併交還其上之建物在內。又增列「以供公眾通行」，乃係上訴人收回土地後之用
    途，並未增加被上訴人義務或負擔，此二項均屬民事訴訟法第四百四十六條第一
    項但書、第二百五十五條第一項第三款所定僅擴張應受判決事項之聲明，且其均
　　依上開土地之同一不動產買賣契約而為請求，即其請求之基礎事實為同一，自均
　　無庸被上訴人之同意，雖被上訴人不同意其追加，並無妨，應予准許，先此
　　明。
貳、實體方面：
一、本件上訴人主張：伊與被上訴人於民國（下同）七十九年九月二十七日訂立不動
　　產買賣契約，將伊所有坐落彰化縣彰化市○○○段山腳小段一九四之二三六地號
　　土地內如原判決附（下稱附圖）所示編號Ａ部分之土地及其地上建物七○二一號
　　門牌彰化市○○街一八四號房屋一棟出賣與被上訴人，並約明該筆買賣建物以西
　　二十公分外土地即附圖編號Ｂ、Ｃ部分不在買賣範圍內，又該買賣土地先以整筆
　　過給被上訴人，待被上訴人以其名義向彰化六信辦妥抵押權設定後，被上訴人再
　　將該Ｂ、Ｃ部分土地過還給伊，且約定因本筆土地係特定目的事業用地，如無法
　　分割移轉該Ｂ、Ｃ部分給伊，被上訴人應書立讓渡書並至法院辦理公證登記。茲
　　伊已履行契約將整筆土地移轉登記與被上訴人，被上訴人並辦妥抵押權設定，因
　　此依兩造買賣契約附註之約定，被上訴人應將系爭土地分割出如附圖所示編號Ｂ
　　及Ｃ兩部分移轉所有權與伊。且Ｂ、Ｃ部分土地，不在買賣範圍內，被上訴人無
    權占用該土地及其上之建物，被上訴人自應將之交還予伊，以供公眾通行之用。
    苟上開土地無法分割，被上訴人則應依約書立土地讓與予伊之讓渡書，並與伊共
    同辦理法院公證手續，且將土地及其上建物交還予伊，以供公眾通行之用等情，
　　爰依兩造買賣契約之約定及無權占有之法律關係提起本件訴訟，先位聲明求為：
　　(一)、被上訴人應將坐落彰化縣彰化市○○○段山腳小段一九四之二三六號土地面
　　積○‧○一七九公頃原物分割為如原判決附圖所示Ａ部分面積○‧○一二三公頃
　　、Ｂ部分面積○‧○○五○公頃及○‧○○○六公頃，並將Ｂ及Ｃ部分移轉所有
　　權登記於上訴人。(二)、被上訴人應將前項Ｂ及Ｃ部分土地及其地上建物交還上訴
　　人，以供眾通行之判決。備位聲明，則求為：(一)、被上訴人應將上開土地如附圖
　　Ｂ、Ｃ部分土地書立讓與上訴人之讓渡書並與上訴人共同辦理法院公證手續；(二)
　　、被上訴人應將前項土地及其地上建物交還上訴人，以供公眾通行之判決。
二、被上訴人則以附圖編號Ａ部分內建有合法之鋼筋混凝土造住家用三層樓房，編號
　　Ｂ、Ｃ部分是屬應設法定空地，非依規定不得分割、移轉並不得重複使用，上訴
　　人之要求與建築基地法定空地分割辦法第三條所列各款之規定不符，附圖編號Ａ
　　部分及編號Ｂ、Ｃ部分依法不得分割，且上訴人與伊訂立不動產買賣契約時，即
　　明知系爭土地不能分割，係以不能之給付為標的，該買賣契約所附註之約定無效
　　。惟因該買賣部分之契約仍為有效，伊乃取得之買受人權利，依法自應及於如附
　　圖所示編號Ｂ、Ｃ部分，伊自應為該法定空地之合法權利人，從而上訴人訴求伊
　　將系爭土地分割如附圖所示Ｂ、Ｃ部分面積移轉所有權與之，或書立讓渡書之聲
　　明，均顯無理由。伊本於土地所有權人之作用，自屬有權使用上開Ｂ、Ｃ部分之
    土地，殊非無權占有，且上開土地毗鄰之一九七－一九一號土地為水溝，屬國有
    土地，右邊緊鄰之一九七－九號土地則為訴外人蔡紹雄所有之土地，僅憑Ｂ、Ｃ
    兩部分土地面積、位置，並無法供公眾通行之用，從而，上訴人此部分之主張，
　　亦顯無理由等語，資為抗辯。
三、原審法院斟酌兩造之主張及攻擊防禦之結果，認上訴人先位之訴及備位之訴均無
　　理由，因而為上訴人敗訴之判決，上訴人不服，提起上訴，聲明求為廢棄原判決
　　，並依先位聲明而為判決，如其先位之訴無理由，則依備位聲明而為判決。被上
　　訴人則答辯聲明求為判決駁回上訴人之上訴。
四、上訴人主張其與被上訴人於七十九年九月二十七日訂立不動產買賣契約，將其所
　　有坐落彰化縣彰化市○○○段山腳小段一九四之二三六地號土地如附圖所示編號
　　Ａ部分及其地上建物七○二一號門牌彰化市○○街一八四號房屋一棟出賣與被上
　　訴人之事實，業據上訴人提出不動產買賣契約書、土地登記謄本及建物登記謄本
　　為證，復為被上訴人所不爭執，堪認為真實。
五、上訴人主張依兩造買賣契約附註之約定，被上訴人應將系爭一九四之二三六號整
　　筆土地分割出如附圖所示編號Ｂ及編號Ｃ兩部分移轉登記所有權與上訴人，並交
　　付該土地及地上建物予伊云云。被上訴人則以上訴人訴求伊將系爭土地分割如附
　　圖所示Ｂ、Ｃ部分面積移轉所有權登記與上訴人，違反建築法第十一條第一項之
　　強制禁止規定，則上訴人先位聲明顯無理由，自應駁回其訴等語置辯。按應留設
　　之法定空地，非依規定不得分割、移轉，並不得重複使用；其分割辦法，由內政
　　部定之，此建築法第十一條第三項定有明文。又法定空地之分割需符合「建築基
　　地法定空地分割辦法」第三條所定之情形始得分割，即：(一)、每一建築基地之法
    定空地與建築物所占地面應相連接，連接部分寬度不得小於二公尺；(二)、每一建
    築基地之建蔽率應合於規定；(三)、每一建築基地均應連接建築線並得以單獨申請
    建築；(四)、每一建築基地之建築物應具獨立之出入口。而本件土地上Ａ部分之建
    物，係依彰化縣政府七十八年二月一日彰建字第二二四一號使用執照而為建築使
    用，該建物地面層，面積為九五、七六平方公尺，其應留設之法定空地為六三、
　　八四平方公尺（計算方法為：〔95.76除以0.6乘以0.4〕 ，是附圖Ｂ、Ｃ部分乃
　　其法定空地，依其地籍圖謄本、建物測量成果圖、土地複丈成果圖及七十八年二
    月一日彰建字第二二四一號使用執照申請圖比較分析結果，並不符合建築基地法
    定空地分割辦法第三條之規定，依法自屬不得分割，此經本院函請彰化縣政府查
    明，經該府以九十年十一月三十日九○彰府工管字第二一二一七一號函函復在卷
    可稽（見本院卷第六十七頁）。雖同辦法第六條復規定：建築基地經法院判決分
    割確定，申請人檢附法院確定判決書申辦分割時，地政機關應依法院判決辦理，
    惟此要只未依同辦法第五條之規定經由縣市主管建築機關准予分割之另一種請求
    分割之方式而己。而法院應依法律獨立審判，為憲法第八十條所明定，是法院為
    建築基地法定空地之分割，自仍應依建築法及上開分割辦法第三條之規定為之，
    尚難解為依該辦法第六條之規定即可超越法律而任意為之。本件建築基地之上開
    法定空地，依法既屬不得分割，上訴人仍依兩造不動產買賣契約附註之約定，訴
    請予以判決分割，即屬依法無據，不能准許。職是，上訴人據此提起本件先位之
    訴，為無理由，應予駁回。其先位之訴既無理由，從而，其依先位之分割請求，
　　一併請求被上訴交付土地及其地上建物，即失所附麗，應一併駁回。
六、又上訴人主張如該土地無法分割，被上訴人則應依約書立土地讓與上訴人之讓渡
　　書並與其共同辦理法院公證手續，且應將該部分土地及地上建物交還上訴人云云
　　，被上訴人則以系爭買賣契約內，並無預期其不能之情形除去為給付之約定，足
　　見該買賣契約附註之約定為無效，足見上訴人預備聲明要求被上訴人書立讓渡書
　　為無理由；且該買賣部分之契約仍為有效，伊並經登記為系爭土地之所有權人，
    依其所取得買賣人之權利及已登記之所有權，依法自應及於附圖所示編號Ｂ及Ｃ
    部分，伊因而經一併交付Ｂ、Ｃ部分之土地及其上之建物，自非無權占有，上訴
    人依無權占有之法律關係請求交還上開房地，亦屬無據云云。按，應留設之法定
　　空地，非依規定不得分割，移轉，並不得重複使用，固為建築法第十一條第三項
    所明定。惟參酌上開建築基地法定空地分割辦法第三條之規定，此要只同一建築
    基地之法定空地，不得違背該辦法第三條之規定而為分割、移轉或重複為另一建
    築基地之法定空地而言。苟其合於上開辦法第三條之規定，並不違反其為法定空
    地之使用性質，當無不准就其使用權為處分之理。經查：上開附圖所示Ｂ、Ｃ部
    分土地及基建物並不在兩造買賣標的物之列，且其上之建物乃屬上訴人所有之事
    實，已據卷附兩造之上述不動產買賣契約之附註就此記載甚明，並為被上訴人所
    不爭執，而建築基地法定空地分割辦法發布前，已提出申請或已領建築執照之建
    築基地內依法留設之私設通路提供作為公眾通行者，得准申請單獨分割，為建築
    基地法定空地分割辦法第三條之一所明定，故本件附圖所示Ｂ、Ｃ部分土地如經
    法院判定其已具公眾通行之必要者，自符合上開分割辦法第三條之一之精神，此
    並據彰化縣政府以九十一年二月七日府工管字第○九一○○二一六二六○函查復
    明在卷可考（見本院卷第一○四頁）。經查，上訴人主張其於兩造上開不動產
    買賣契約內保留系爭山腳小段一九四－二三六地號Ｂ及Ｃ部分不出賣，其目的即
    在於供通行之用，有後方居民即土地所有人李守豐、黃呈和、李靜華、李妙雯、
    李銘埕、黃益、黃姚八、及上訴人等之同地段一九四－二三七、一九四－二四三
    、一九四－二四五、一九四－二四六、一九六、一九六－一、一九六－二、一九
    六－五、一九六－六、一九六－七、一九六－八、一九六－九、一九六－一○、
    一九八－一○七、一九八－一二○、一九八－一二一、一九八－一二三、一九八
    －一二七、一九八－一二九、一九八－一三○、一九八－一三一、一九八－一三
    三、一九八－一一一、一九八－一一八、一九八－一二五、一九八－一二六地號
　　等土地所有權狀影本附狀可證，即因上訴人欲將系爭Ｂ及Ｃ部分土地供通行使用
    ，上述土地所有人始提供其土地所有權狀正本及影本與上訴人，足以證明系爭Ｂ
    及Ｃ部分土地確有供公眾通行之必要等情，已據提出上開相鄰土地之所有權狀影
    本及其地籍謄本在卷可稽，參酌上述不動產買賣契約之約定內容，堪認上訴人此
    部分之主張為真實。雖本件建築基地之申請，乃在上開分割辦法公布之後，不合
    單獨分割之要件，惟其將該法定空地提供公眾通行之用，而不為分割，既與上開
    辦法第三條之一之意旨無違，即無不許之理。是兩造上開契約附註，既有應由被
    上訴人書立讓渡書及至法院辦理公證手續之約定，上訴人據此請求被上訴人履行
　　，即屬依法有據。雖上開買賣契約關於分割法定空地之約定違反法律之強制禁止
    規定，依法無效，惟上開讓渡書之約定，僅止於使用權之處分，並不及於所有權
    之移轉及分割，自非一併無效，被上訴人執此為辯，認關於讓渡書之約定亦屬無
    效云云，尚嫌無據。又兩造買賣範圍，並不及於附圖Ｂ、Ｃ部分之土地及其上之
    建物，已據上開契約之附註欄就此記載甚明，被上訴人以附圖所示Ａ部分之買賣
    契約既屬有效，即認其效力應及於Ｂ、Ｃ二部分，亦屬無據，是其據此拒絕交還
　　Ｂ、Ｃ部分之土地予上訴人，即無理由。次查：上開附圖所示Ｂ、Ｃ部分土地上
    之建物，乃屬上訴人所有，但目前為被上訴人占有使用中，為被上訴人所是認，
    而此二部分之建物雖與Ａ部分之建物相連，但Ｂ、Ｃ二部分建物相連為一獨立之
    建物，並有獨立之出入口與馬路相通，此經原審法院及本院受命法官到場勘驗屬
    實，分別製有勘驗筆錄在卷可稽。上開Ｂ、Ｃ部分之土地，依約既應交還予上訴
　　人，被上訴人又無法舉證證明其上之建物係上訴人所交付暨其係有屬有權占有使
　　用，則上訴人依無權占有建物之法律關係，一併請求被上訴人交還，亦有理由，
　　應予准許。至毗鄰之一九七之一九一土地雖為水溝並屬國有土地，右邊緊鄰之一
　　九三之九號土地雖為訴外人蔡紹雄所有，縱認屬實，亦無系爭附圖Ｂ、Ｃ部分
　　土地可供公眾通行之必要性質，被上訴人執此辯稱上開Ｂ、Ｃ部分之土地，依其
　　面積及位置顯然無法供公眾通行云云，尚屬無據，據此拒絕交還上開土地及建物
　　，為無理由。
七、綜上，上訴人共位聲明乃以分割系爭法定空地為據，為無理由，應予駁回。按之
    上開法定空地分割辦法第五條之規定，僅依該條之規定申請為法定空地之分割者
    ，應提出該管主管建築主管機關准予分割之證明文件辦理，非謂向法院訴請裁判
    分割者，亦須循此程序，已如前述。原判決誤認訴請法記裁判分割者亦應循此方
    式為之，而上訴人並未據提出證明文件，逕行起訴，屬顯然無理由，予以駁回，
    其理由雖未洽，但結果則無二致，仍應予維持。上訴人此部分之上訴仍為無理由
    ，應予駁回。惟上訴人預備之訴，既應准許，所為之追加，亦有理由，原判決仍
　　予駁回，即有未洽。上訴意旨就此指摘原判決不當，聲明予以廢棄改判，為有理
　　理，爰由本院將原判決此部分廢棄，改判如主文第二、第三項之所示。
參、據上論結，本件上訴為一部有理由，一部無理由，追加之訴為有理由，依民事訴
　　訟法第四百四十九條第一項、第二項、第四百五十條、第七十九條但書，判決如
　　主文。
中　　　華　　　民　　　國　　九十一　　年　　　五　　　月　　 十四　　 日
~B1民事第五庭審判長法　官　陳滿賢
~B2　　　　　　　　法　官　邱森樟
~B3　　　　　　　　法　官　朱　樑
右為正本係照原本作成。
兩造均不得上訴。
~B　　　　　　　　書記官　陳秀真
中　　　華　　　民　　　國　　九十一　　年　　　五　　　月　　 十七　　 日
                                                                        Ｈ
